臺灣高等法院刑事判決　　　　　　　　　　　　　九十二年度上易字第三二六五號
　　上　訴　人　臺灣臺北地方法院檢察署檢察官
　　即　被　告　乙○○
　　選任辯護人　陳福寧律師
右列上訴人因被告誹謗案件，不服臺灣臺北地方法院九十一年度易字第六四八號，中
華民國九十二年九月三十日第一審判決（檢察官聲請簡易判決處刑案號：臺灣臺北地
方法院檢察署九十年度偵字第二三五二六號），提起上訴，本院判決如左：
    主  文
原判決撤銷。
乙○○無罪。
    理  由
一、公訴意旨略以：被告乙○○意圖散布於眾，於民國九十年八月二十八日上午十一
    時許，在台灣台北地方法院檢察署一樓法警室前，對新聞媒體記者（三立電視台
    、東森新聞台、ＴＶＢＳ新聞台、中天新聞台、台視新聞台、ＮＥＷＳ９８廣播
    電台等）以文字刊載傳述：丁○○與中華民國車輛交通事故鑑定技術研究學會秘
    書長張漢威勾串，作成不利於被告之子周棟車禍死亡鑑定報告，而持以紅色簽字
    筆書寫「惡律師丁○○」等不實字樣之書面，供前開電視台之記者拍攝、播報，
    足以貶損丁○○在社會上評價，毀損丁○○之名譽。因認被告涉犯刑法第三百十
    條第一項、第二項之加重誹謗罪嫌云云。
二、按犯罪事實應依證據認定之，無證據不得認定其犯罪事實；不能證明被告犯罪者
    ，應諭知無罪之判決，刑事訴訟法第一百五十四條第二項、第三百零一條第一項
    分別定有明文。又認定不利於被告之事實，需依積極證據，茍積極證據不足為不
    利於被告事實之認定時，即應為有利於被告之認定，更不必有何有利之證據（最
    高法院三十年上字第八一六號判例參照）。另檢察官就被告犯罪事實，應負舉證
    責任，並指出證明之方法。因此，檢察官對於起訴之犯罪事實，應負提出證據及
    說服之實質舉證責任。倘其所提出之證據，不足為被告有罪之積極證明，或其指
    出證明之方法，無從說服法院以形成被告有罪之心證，基於無罪推定之原則，自
    應為被告無罪判決之諭知（最高法院九十二年台上字第一二八號判決參照）。本
    件公訴人認被告乙○○涉犯前開加重誹謗罪嫌，無非係以告訴人丁○○之指訴，
    並有內容為被告以寫有「惡律師丁○○」文字之書面公媒體拍攝之錄影帶一捲可
    證，及告訴人雖於台灣基隆地方法院八十八年度交訴字第三六號被告潘信偉過失
    致死案件中聲請送中華民國車輛交通事故鑑定技術研究學會鑑定，惟其時間係八
    十九年十月十二日，在此之前，該案承審法官已主動依職權於八十九年七月十四
    日發文，函請該學會為鑑定，且該學會早於同年八月十五日將鑑定結果函覆承審
    法官，被告於該案委任之律師並於同年十月十七日曾聲請閱卷，故被告應已知該
    案件送該學會鑑定並非基於告訴人之聲請，顯有誹謗故意，非善意發表言論等語
    ，為其主要論據。
三、訊據被告乙○○否認有何加重誹謗犯行，於原審中辯稱：當天係其告訴張漢威偽
    造文書等案件在台灣台北地方法院檢察署開庭前，接受記者黃巽君訪問，雖有其
    他記者在場，但未接受三立新聞台記者丁國鈞或其他記者訪問，且未向記者表示
    告訴人與鑑定單位勾結之事，只有以看書的姿勢手拿中華民國車輛交通事故鑑定
    技術研究學會簡介（以下簡稱簡介）給記者看，說明該學會委員經其訪問，沒有
    人參加鑑定，基隆地院不知道有假鑑定集團，是告訴人引進基隆地院，假鑑定集
    團的名冊也是告訴人提供給法官，其未刻意提供書有「惡律師丁○○」字樣之簡
    介供記者拍攝，且確實係因告訴人要求，基隆地院法官始送該學會鑑定，告訴人
    並招待司法人員聚餐，其並無誹謗告訴人等語。嗣於本院中再稱：伊根本就沒有
    拿惡律師的簡介，從錄影帶來看伊是空手，伊在後面跟別人講話，而且伊並沒有
    接受丁國鈞之採訪等語。
四、經查：
（一）按被告持以向新聞媒體指訴鑑定結果不實之中華民國車輛交通事故鑑定技術研
      究學會封面上確有書寫「惡律師丁○○」等字樣，而告訴人於台灣基隆地方法
      院八十八年度交訴字第三六號被告潘信偉過失致死案件中於聲請送中華民國車
      輛交通事故鑑定技術研究學會鑑定所提出於基隆地方法院之簡介上並無書寫「
      惡律師丁○○」等字樣，業經本院調閱該卷核實無誤（見前揭基隆地院卷第一
      五八頁），衡諸常情，法院之司法紀錄人員當無於其上書寫上開文字之可能，
      是被告一再辯稱：伊到紀錄科找小姐拿取影印資料時，即有上開文字云云，應
      非真實。足徵上開文字應係被告不滿告訴人聲請再為鑑定之情形下所書寫至明
      。又依告訴人提出之錄影帶為三立新聞台（ＳＥＴＮ）播放新聞畫面之錄影帶
      一捲，內容先由主播陳述三年前有砂石業者肇事，原有二份鑑定報告，都指出
      死者無責任，但肇事者委託律師送其他單位鑑定，使案情大逆轉，死者家屬懷
      疑律師與鑑定單位勾結，控告秘書長偽造文書等語，再轉至新聞畫面，由記者
      丁國鈞旁白陳述：照片中的男子叫周棟，三年前在一場車禍中不幸被砂石車撞
      死，當時他正在世界新聞專校唸書，正值青春年華，對於兒子不幸，母親乙○○忍住悲傷，為兒子打官司，希望討回公道，原本二次車禍鑑定，結果都說兒
      子沒有責任，不過對方律師卻找了另一鑑定單位重新鑑定，結果卻出現大逆轉
      ，乙○○懷疑是對方律師與鑑定單位勾結，因此控告鑑定單位秘書長涉嫌偽造
      文書等語，於新聞畫面中被告雖手持簡介，正面（即書有「惡律師丁○○提出
      」字樣之頁）約三十度角朝外，被告指著簡介內容說：張漢威又沒有鑑定背景
      ，就隨便說死者有錯，把所有過失都推到死者身上，替肇事者脫罪，我覺得這
      個非常沒道德，人家都已經死了，你這樣落井下石傷害他的家屬等語，新聞畫
      面再轉至簡介正面書有「惡律師丁○○提出」等字樣，被告當時人在後面，手
      中並無此簡介（下稱第一畫面），畫面再轉至「惡律師丁○○提出」等字特寫
      ，旁邊有一隻手，無法辨認是何人之手（下稱第二畫面），畫面再轉至被告以
      上述看書角度姿勢持簡介（下稱第三畫面），並經原審當庭勘驗無訛（見原審
      卷一○三頁），復經本院當庭勘驗結果：從畫面上來看，記有「惡律師丁○○
      提出」紙張，並不是被告持有拿給記者拍照，當時被告在紙張後面接受記者採
      訪，亦有本院勘驗筆錄附卷足考。是偵查中公訴人當庭勘驗上開錄影帶後認「
      被告手持書寫『惡律師丁○○』等文字供媒體拍攝」云云，顯與事實不符，洵
      無可採。復據證人丙○○於本院審理中結證稱：民國九十年八月二十八日伊陪
      同被告去台北地檢署開庭，被告開完庭後有二、三家記者媒體來訪問，訪問完
      後已經是中午了，一些受害者家屬都已經走，那時有一位女性記者打電話來說
      要採訪被告，伊就陪同被告一起接受記者訪問，伊當時就在法警室那邊等候記
      者來採訪，伊那時並沒有事情，就從被告的手提袋裡面拿資料來看。之後記者
      就來問伊，伊就說被告還在接受訪問，伊說什麼事情，記者就問伊說今天是否
      在告中華民國鑑定事故的張漢威先生，伊說是的，過了一會兒，記者就跟伊說
      是否可以拿這份資料之簡介給他照，伊說可以，但伊說不可以拍到伊，伊就拿
      封面給記者拍，伊站的時候給記者拍照，記者就伊挪一下位置。拿資料給記者
      拍照的確係伊沒錯，「惡律師」不是伊寫的，但有寫「惡律師丁○○」的封面
      牌子是伊拿給記者拍簡介的封面，被告當時從頭到尾都是接受黃小姐記者的訪
      問等語翔實（見本院九十二年十二月二十五日審判筆錄），是記者拍攝該簡介
      封面記有「惡律師丁○○提出」紙張時，被告既然正於後方接受記者採訪，則
      持該簡介封面讓記者拍攝之人應係證人丙○○，而非被告本人無疑。故本件應
      係記者見陪同被告受訪之證人丙○○在旁自被告袋中取出「惡律師丁○○提出
      」紙張翻看時，認有新聞題材始要求拍攝該簡介封面，而上開第二畫面旁邊的
      手則應係經記者調整丙○○持簡介角度供拍攝所造成。準此，被告自始均未持
      以「惡律師丁○○提出」等不實字樣之書面，供電視記者拍攝特寫，堪以認定
      。
（二）再參諸證人丁國鈞即三立新聞台當日攝影記者於原審中證陳：「當天是被告與
      其他家屬在甲○控告張漢威的案子，當時其接到通知，一群記者去採訪，她們
      （指被告等人）給我們一份資料，上面有寫黃律師是惡律師的字，我記得是被
      告說，她兒子的官司之前二次的鑑定報告都說她兒子沒有過失，後來第三次由
      黃律師找了鑑定單位，就整個大逆轉，變成她兒子有過失，她有提到懷疑律師
      與鑑定單位勾結」、錄影帶拍到「惡律師丁○○提出」的特寫，伊不確是被告
      拿的，還是伊等自己拿的，當時文件是誰拿的，伊沒有印象。伊所述旁白係訪
      問被告的結果，伊採訪裡，被告沒有提到惡律師，且定格畫面很明顯文件不在
      被告手上等語（見原審卷第一三五頁至一三七頁、一三九頁、一四○頁、一四
      三頁）；證人蔣昆伯即三立新聞台當日攝影師亦於原審中證稱：現場不只被告
      一人去，伊只能確定是她們那邊的人提供，（如何知道要特寫？）因為它是用
      紅筆圈出來比較明顯，不是有人手指那些字樣才注意到那裡、「你當時拍攝時
      ，看到有『惡律師丁○○』字樣的文件是否只有一份？）是」、「（你為何知
      道要拍攝上面有『惡律師丁○○』字樣的畫面？）因為我知道這些文件是彭女
      士那邊的人提供的」、「（你當時拍攝，乙○○拿文件的角度為何？）約三十
      度。（這個角度是否能看到寫惡律師丁○○字樣？）不行」、「（拿『惡律師
      丁○○』字樣的文件給你們拍攝，是誰的意思？）我不能確定是乙○○或文字
      記者的意思，『惡律師丁○○』特寫的角度是我們決定，但是誰拿出的，我不
      確定」、「（你當天在拍攝的，文件是否係乙○○拿？）我不知道」等語（見
      原審卷第一四四頁至一四七頁）。當時採訪之記者既均不能確定該簡介文件為
      被告本人持以提出供媒體拍攝，且由上開第三畫面被告持該簡介說明鑑定內容
      時，所持角度為正面向自己，正面約三十度角朝外，以看書角度翻閱指述其內
      容，尚無就該封面書寫之文字，刻意使記者拍攝之情形，此由證人蔣昆伯前揭
      所證無從由被告持簡介之角度看到封面字樣等情可資佐證，可見被告確係因指
      訴該學會鑑定內容不實，而翻閱該鑑定內容向新聞記者說明，並非刻意使媒體
      拍攝該簡介封面上「惡律師丁○○提出」等字樣。故被告雖因認中華民國車輛
      交通事故鑑定技術研究學會所為鑑定結果不實，而於鑑定簡介封面上書寫「惡
      律師丁○○提出」之字樣，然其既未持該簡介封面上載「惡律師丁○○提出」
      字樣，任由攝影記者拍攝，或刻意持以示之他人，以達散布該不實之指述，即
      難認有何散布於眾之犯行，而遽以加重誹謗罪相繩。至前揭錄影內容所示，於
      新聞畫面中陳述「對方律師與鑑定單位勾結」等內容之人為該電視主播與採訪
      記者，畫面中被告僅就張漢威所為該學會鑑定報告內容有何不實而為陳述，並
      未就告訴人如何不法左右鑑定內容部分有何指摘，且被告堅決否認曾接受丁國
      鈞之採訪，亦否認有曾指訴「懷疑律師與鑑定單位勾結」之言詞，尚難遽依前
      揭錄影帶內容而為不利於被告之認定。
（三）綜上，被告前揭所辯，尚非無據。此外，復查無其他積極證據，足以證明被告
      乙○○有何公訴人所指上開犯行之確證，被告乙○○犯罪尚屬不能證明，衡諸
      首開法條及判例要旨，自應依法諭知無罪之判決。
四、原審法院以不能證明被告乙○○有此加重誹謗之犯行，而為被告乙○○無罪之諭
    知，固非無見。惟查，被告實際上並無持以「惡律師丁○○提出」等不實字樣之
    書面，供電視記者拍攝、播報，散布上開足以毀損告訴人名譽之情事，原審雖亦
    認被告主觀上並無真正誹謗之惡意，然仍誤認被告有前揭行為，而認其客觀上確
    有散布於眾，而指摘或傳述，足以毀損他人名譽之犯行，其認事用法，自有未當
    。公訴人仍執前詞，認被告乙○○仍應成立犯罪，提起上訴，指摘原判決此部分
    不當，雖無理由，但原判決既有可議，自應由本院將原判決撤銷改判。
據上論斷，應依刑事訴訟法第三百六十九條第一項前段、第三百六十四條、第三百零
一條第一項，判決如主文。
本案經檢察官蔡薰慧到庭執行職務。
中　　　華　　　民　　　國　　九十三　　年　　　一　　　月　　　八　　　日
                              臺灣高等法院刑事第四庭
                                  審判長法　官  蔡  永  昌
                                        法　官  陳  榮  和
                                        法　官  李  英  豪
右正本證明與原本無異。
不得上訴。
                                        書記官  鄭  信  昱
中　　　華　　　民　　　國　　九十三　　年　　　一　　　月　　　九　　　日
